【裁判字號】    96,訴,2602
【裁判日期】    971021
【裁判案由】    清償債務
【裁判全文】
臺灣臺北地方法院民事判決              96年度訴字第2602號
    原      告  永三企業股份有限公司
                            樓.
    法定代理人  乙○○
    訴訟代理人  丁○○
                李振林律師
    被      告  幸子國際精品有限公司
                            號.
    法定代理人  丙○○
    被      告  甲○○
    共      同
    訴訟代理人  江雅萍律師
上列當事人間請求清償債務事件，本院於民國97年10月7日言詞
辯論終結，判決如下：
    主  文
被告幸子國際精品有限公司應給付原告新臺幣伍拾壹萬玖仟伍佰
零捌元，及自民國九十六年一月一日起至清償日止，按年息百分
之五計算之利息。
被告甲○○應給付原告新臺幣伍拾壹萬玖仟伍佰零捌元，及自民
國九十六年一月一日起至清償日止，按年息百分之五計算之利息
。
前二項被告如任一被告為給付，其他被告於清償範圍內同免給付
責任。
原告其餘之訴駁回。
訴訟費用由被告幸子國際精品有限公司負擔六分之三、被告甲○
○負擔六分之二，餘由原告連帶負擔。
本判決第一項於原告以新臺幣拾柒萬參仟壹佰陸拾玖元為被告幸
子國際精品有限公司供擔保後得假執行。但被告幸子國際精品有
限公司如以新臺幣伍拾壹萬玖仟伍佰零捌元為原告預供擔保，得
免為假執行。
本判決第一項於原告以新臺幣拾柒萬參仟壹佰陸拾玖元為被告甲
○○供擔保後得假執行。但被告甲○○如以新臺幣伍拾壹萬玖仟
伍佰零捌元為原告預供擔保，得免為假執行。
原告其餘假執行之聲請均駁回。
    事實理由
一、原告於民國97年3月11日言詞辯論期日變更起訴聲明，就訴
    之聲明第一項原請求新臺幣（下同）1,619,083元，減縮請
    求為1,289,780元。查原告僅減縮聲明，核與民事訴訟法第
    255 條第1項第3款規定要無不合，應予准許。
二、原告主張：
（一）被告幸子國際精品有限公司（下稱幸子公司），於95年1
      月01日起至95年09月12日止，向伊訂購眼鏡，未清償之貨
      款尚計有新台幣1,289,780元整，其中部份應付貨款以被
      告甲○○簽發之支票作為清償，惟部份支票陸續於屆期提
      示付款後因存款不足退票，退票面額合計為新台幣1,289,
      780元。被告幸子公司前以存證信函已自承貨款未付，要
      求抵銷，且被告甲○○所簽發之支票並非擔保被告幸子公
      司對原告貨款之給付，而係作為清償，此等票據債務與被
      告幸子公司貨款債務其發生原因雖各別，惟均係就同一貨
      款為給付，被告二人對於債權人各負全部履行之義務，惟
      因其中一債務人之履行，則其他債務人之債務亦同歸消滅
      ，為不真正連帶債務。
（二）伊僅同意95年1月1日後售予被告幸子公司之眼鏡（下稱新
      品眼鏡）退回後以原價充抵貨款，至95年1月1日前所售之
      眼鏡（下稱舊品眼鏡）則需雙方另議定折舊數額後始計入
      抵充貨款，而於95年10月19日收回部份新品及舊品，詎次
      日被告幸子公司要求原告返還退票支票，且被告幸子公司
      於95年9月15日以被告甲○○作為清償貨款之支票即因存
      款不足退票，隨即95年10月10日之支票又以拒絕往來為由
      退票。而被告幸子公司應清償原告之貨款及被告甲○○對
      原告票據債務為1,289,780元，再抵扣新品眼鏡329,606元
      、舊品部分折舊後為369,793元，及未查出年度均以新品
      計算之眼鏡金額為70,873元，被告尚應給付849,114元。
      爰依兩造買賣、票據及不真正連帶債務關係提起本訴，並
      聲明：1、被告幸子國際精品有限公司應給付原告新台幣
      1,289,780元整，及自96年1月1日起至清償日止，按年息
      5%計算。2、被告甲○○應給付原告新台幣1,289,780元整
      ，即自民國96年1月1日起至清償日止，按年息5%計算之利
      息。3、前項聲明如被告幸子國際精品有限公司、被告甲
      ○○，其中一人為全部或一部給付時，另一人於其給付範
      圍內免給付之義務。4、原告願供擔保，請准予假執行。
三、被告則以：被告幸子公司否認向原告訂購之眼鏡商品未清償
    貨款，原告就此部分應舉證以實其說，原告本應先提出其與
    被告幸子公司間往來之單據憑證，以證明本件訴訟系爭之貨
    款確實存在，實不能僅被告以存證信函之內容推算系爭貨款
    之存在。被告甲○○簽發之支票係為擔保被告幸子公司對原
    告貨款之給付先行開立，故原告應先證明被告幸子公司有積
    欠原告貨款未付之事實存在，方得對被告甲○○主張票據之
    兌付。縱被告幸子公司對原告之貨款債權存在，原告亦已於
    95年10月間至被告幸子公司回收眼鏡商品，金額計達1,194,
    419元，回收當時所有商品均經檢視並標上價格，再逐一合
    計，原告當時並未告知應區分新品舊品，舊品應折舊回收，
    否則被告無同意將商品交予原告收回之可能，故原告既已回
    收商品達1,194,419元，此部分自當抵銷，原告不得再行請
    求等語，資為抗辯。並聲明：1、原告之訴駁回。2、如受不
    利判決，願供擔保免為假執行。
四、查，被告幸子公司自91年起即與原告購買眼鏡，被告甲○○
    並因此交易開立其個人支票交付原告，嗣於95年10月19日，
    被告幸子公司向原告公司退貨，退貨之總金額依原出貨價格
    計算為1,194,419元，其中為95年1月1日後交易新品眼鏡部
    分價值計為329,606元，而被告甲○○所開立支票退票之金
    額共計1,289,780元等情，為兩造所不爭，並有進貨退回單
    、支票及退票理由單、新品眼鏡商品明細在卷可稽（見本院
    卷一第7至13頁、第101至119頁、卷三第60至62頁），堪信
    為真實。原告請求被告清償貨款債務，被告以前詞置辯，
    本件爭點厥為：被告是否積欠貨款？金額為何？退貨部分金
    額如何計算？能否抵銷？
五、原告主張被告有貨款1,289,780元未清償，並有所舉被告甲
    ○○所開立支票及退票理由單影可附卷可佐，為被告所否認
    。然徵諸被告所舉兩造間於92年間所簽定之定量預購合約，
    原告亦不爭執形式上真正，第3條付款條件約定「乙方（按
    指被告）幸子公司於本約簽訂同時，將預購貨款總額以簽發
    如附表一所示發票日、金額之支票支付甲方（按指原告）」
    、第4條第3項約定「乙方依本約訂貨之期限至民國92年12月
    31 日止，逾期未訂足預購貨款，甲方亦無須退還乙方已付
    而未全部扣抵出貨金額之預付貨款餘額，乙方不得就此餘額
    對甲方為任何主張」（見本院卷四第6頁），可見被告甲○
    ○所開立支票係用為預購支付之用，且兩造間貨款之給付，
    被告並未舉證以明除支票外之其他途徑，或支付貨款後換回
    被告甲○○支票之證明，甚至被告主張其95年度已支付貨款
    票據中，亦有被告甲○○前開遭退票之陽信銀行14256帳號
    之支票在內，此有被告所提幸子公司95年度已付貨款票據明
    細表在卷可考（見本院卷三第57頁），則原告主張被告甲○
    ○所開立支票據係為支付貨款之用，尚非無據。被告辯以僅
    為擔保貨款使用云云，要不足採。被告復以其95年度已支付
    2,958,603元，不可能欠款云云，然其並未舉證證明其全部
    進貨價格，自無從為被告已經清償之佐據。參以被告因退貨
    後兩造貨款金額計算所致原告之存證信函亦自承「查本公司
    雖有貨款未付，惟貴公司既已派員收回產品達新台幣000000
    0元，... 則債務既經抵銷，貴公司即無由再請求全部貨款
    ，... 而尚未抵銷之剩餘債權新台幣259934元」等語（見本
    院卷一第20、21頁），復就被告甲○○之95年9月30日及同
    年10月10日支票亦早於被告退貨前已遭存款不足退票一情以
    觀（見本院卷一第8、9頁），益見被告確有積欠貨款未付，
    始能僅先退貨抵償。而被告甲○○之支票既為支付貨款，且
    原告所舉支票退票共計1,289,780元，則被告幸子公司尚欠
    原告貨款1,289,780元，自已灼然。
六、被告雖辯稱退貨當時已約定為照進價不分新舊品退貨云云，
    則被告退貨已經原告公司人員簽收，有進貨退回單附卷可考
    ，衡情兩造大可逕為計算其上所載出貨價格，進而由被告直
    接領回被告甲○○所開立等值之支票，豈有難事，諒係仍須
    計算新舊品價差。被告雖另舉原告業務人員丁○○與被告甲
    ○○錄音譯文為證（見本院卷四第11頁以下），然並未要求
    本院勘驗，無從認定其證據能力，且該對話內容為95年10月
    31日並非95年10月19日退貨當時之對話，為被告所是認（見
    本院卷四第3頁），遑論被告亦自陳「被告曾與原告公司業
    務人員黃棋琛於電話中表達抗議，然雙方無法達成共識，不
    歡而散」（見本院卷一第126頁），是以兩造確未能就退會
    全額以進價計算之點有所共識，該譯文亦不能為兩造約定將
    所有退貨以進價抵銷之證據。此外，被告亦未證明原告確有
    不分新舊品以進價全數折抵之合意，被告所辯，自不能採。
    佐以現行鏡架除其功能性外，亦增添設計美感，而為流行性
    商品，具時效性，過季舊品自應折舊，而其折舊率經本院函
    詢中華民國眼鏡發展協會結果，過季一年折舊三成、二年五
    成、三年七成方式計算，亦有該會97年9月15日眼協97松字
    第091501號函附卷足查（見本院卷四第21頁），要屬可信。
    被告以該協會非鑑定人及原告亦為協會會員故計算不實云云
    置辯，然本件係未使用之過季鏡架，無從以一般商品之使用
    後折舊率計算，該協會係以過季商品同業之出清折扣計算，
    尚屬妥適，何況被告亦未提出其他就過季鏡架折舊計算適格
    之個人或機構。至原告固為該協會會員，徵以被告所舉該協
    會網站資料（見本院卷四第30至34頁），該協會總會員數六
    十家，而其前身為台北市眼鏡商業同業公會等情，亦不能認
    該協會之意見有何偏袒之處，被告所辯，殊不可取。
七、原告已就出貨年度及金額及進貨退回單、出貨單及發票彙整
    後，計算被告所退非屬原告出貨者，及出貨91年度折舊後之
    價格為2,330元、92年度為29,901元、93年度113,590元、94
    年度223,972元，並有其所舉原證十六說明存卷可參（見本
    院卷三第387頁以下），堪以採信。被告雖辯以原告出貨時
    並未保證係當年度產品，然被告亦為長期販售眼鏡商，對是
    否為當年度產品進貨當時自已熟稔，且原告亦以出貨當年度
    計算，並無不合，況且就未查出年度者均以新品進價全數計
    算。尤其，以被告上開原告可能提供較出貨年度為早之眼鏡
    ，則豈非均以更早年度計算過季折舊，反而不利被告。甚至
    ，被告並未舉證證明原告有何計算不實及其所退鏡架均屬向
    原告採購，其上開所辯，咸為無據。從而，被告退回新品眼
    鏡價值329,606元、舊品價值369,793元（2,330+29,901+113
    ,590+223,972=369,793），原告所售但未查出年度均以出貨
    價全額計算之眼鏡價值為70,873元，被告就上開退貨金額為
    抵銷抗辯，要屬可採，至非原告出貨而由被告退回之鏡架則
    不得主張抵銷甚明。準此，被告尚應給付原告519,508元（
    1,289,780-329,606-369, 793-70,873＝519,508）。
八、按所謂不真正連帶債務係指數債務人具有同一目的，本於各
    別之發生原因，對債權人各負全部給付之義務，因債務人中
    一人為給付，他債務人即同免其責任之債務。不真正連帶債
    務之發生原因，係因相關之法律關係偶然競合所致。查被告
    幸子公司應給付原告之貨款金額如上述，被告甲○○為清償
    貨款始交付上開支票，已如前述，與被告幸子公司間就原告
    之貨款債權，各負全部給付之義務，而其中之任一人如履行
    全部或一部，就履行部分之債務即消滅，故被告甲○○與被
    告幸子公司間就519,508元給付部分（含遲延利息）係屬於
    不真正連帶債務。被告復以被告二人並無不正連帶關係云云
    ，洵為無據。
九、綜上所述，原告基於買賣法律關係請求被告幸子公司給付
    519,508元及95年度結算完畢翌日即96年1月1日起至清償日
    止，按年息5％計算之利息；基於票據法律關係，請求被告
    甲○○給付支票款519, 508元及自96年1月1日起至清償日止
    按年息5％計算遲延利息；前二項被告如任一被告為給付，
    其他被告於清償範圍內同免給付責任之範圍內，即有理由，
    應予准許。逾此範圍，即失所依據，應予駁回。
十、兩造陳明願供擔保，聲請宣告假執行或免為假執行，經核原
    告勝訴部分，合於法律規定，爰分別酌定相當之擔保金額宣
    告之；原告其餘假執行之聲請，因訴之駁回而失所依據，不
    予准許。
十一、另兩造其餘攻擊或防禦方法，經本院審酌後，認均與本件
      之結論無涉，茲不再一一論述，併予敘明。
十二、據上論結，本件原告之訴一部有理由，一部無理由，依民
      事訴訟法第第79條、第390條第2項、第392條，判決如主
      文。
中    華    民    國    97    年    10    月    21    日
                              民事第二庭法  官 吳定亞
以上正本係照原本作成。
如對本判決上訴，須於判決送達後廿日內向本院提出上訴狀
中    華    民    國    97    年    10    月    21    日
                                        書記官 高秋芬


司法院資訊處製作；財團法人民間司法改革基金會備份。
